【裁判字號】    94,簡上,724
【裁判日期】    970109
【裁判案由】    給付票款
【裁判全文】
臺灣臺北地方法院民事判決             94年度簡上字第724號
上  訴  人  附中行科技有限公司
兼 上1  人
法定代理人  辛○○
共      同
訴訟代理人  謝志明律師
            謝宗翰律師
被 上訴 人  乙○○
訴訟代理人  邱俊哲律師
複 代理 人  甲○○
上列當事人間請求給付票款事件，上訴人對於中華民國94年10月
11日臺灣臺北地方法院臺北簡易庭94年度北簡字第15815 號第一
審判決提起上訴，本院於96年12月26日言詞辯論終結，判決如下
：
    主      文
原判決廢棄。
被上訴人在第一審之訴及假執行之聲請均駁回。
第一、二審訴訟費用由被上訴人負擔。
    事實及理由
甲、程序方面：
    按民法第 275條規定連帶債務人中之一人，受確定判決，而
    其判決非基於該債務人之個人關係者，為他債務人之利益，
    亦生效力，故債權人以各連帶債務人為共同被告提起給付之
    訴，被告一人提出非基於其個人關係之抗辯有理由者，對於
    被告各人即屬必須合一確定，自應適用民事訴訟法第56條之
    規定（最高法院33年上字第4810號判例參照）。本件原判決
    准依被上訴人之請求，命上訴人附中行科技有限公司（下稱
    附中行公司）與原審共同被告辛○○連帶給付，雖僅上訴人
    附中行公司提起上訴（見本院卷第20頁），惟其係提出非基
    於個人關係之抗辯為上訴理由，上訴人主張原審共同被告辛○○在系爭支票背書目的係為擔保上訴人附中行公司履行債
    務，復為被上訴人所不爭執（見本院卷第180 頁反面），則
    依民事訴訟法第56條第1 款之規定，應認其上訴效力及於原
    審共同被告辛○○，爰將辛○○併列為上訴人，合先敘明。
乙、實體方面：
一、被上訴人起訴主張：伊執有上訴人附中行公司簽發、並經上
    訴人辛○○背書以合作金庫銀行松江分行為付款人，發票日
    各為民國94年3 月15日、94年4 月15日、94年5 月15日面額
    各新臺幣（下同）56萬元、53萬元、50萬元支票共3 紙，面
    額合計159 萬元，屆期提示，竟因法院依假處分裁定禁止提
    示付款而不獲兌現。按在票據上簽名者，依票上所載文義負
    責；二人以上共同簽名時，應連帶負責；又發票人應照支票
    文義擔保支票之支付，票據法第5 條、第126 條定有明文，
    爰依票據法律關係請求上訴人如數連帶給付等語。
二、上訴人則以：上訴人附中行公司與訴外人唯信公司負責人丁○○於93年11月13日簽訂讓渡書，並據以簽訂切結書，略以
    ：訴外人丁○○擔任負責人之唯信科技有限公司（下稱唯信
    公司）積欠被上訴人500 萬元，被上訴人與唯信公司願將此
    項債權轉讓上訴人附中行公司，並將唯信科技公司位於臺北
    、中壢、新竹、臺中、嘉義等5 家店面經營權及店內所有貨
    品一併讓與上訴人附中行公司，由上訴人附中行公司簽發94
    年2 月15日之期票300 萬元暨利息54萬元予被上訴人，另唯
    信公司質押給被上訴人之記憶體，由三方共同處理，藉以清
    償積欠被上訴人之200 萬元。並約明若三方有一方無法執行
    此約，上開切結書與讓渡書無效。唯信公司復與上訴人附中
    行公司簽訂合約書，將店面經營權之百分之九十五讓與上訴
    人附中行公司，並交付上開5 家店面租賃合約書予上訴人附
    中行公司保管。詎上訴人附中行公司依約簽發合作金庫銀行
    松江分行為付款人，期日為93年12月15日、94年1 月15日、
    2 月15日、3 月15日、4 月15日、5 月15日、面額依序為65
    萬元、62萬元、59萬元、56萬元、53萬元、50萬元等共345
    萬元支票6 張交予被上訴人後，被上訴人與唯信公司拒不履
    行換約程序，移轉上開5 家店面經營權，依照兩造及唯信公
    司簽訂之切結書或讓渡書，如有一方無法執行，系爭切結書
    與讓渡書均屬無效，而上訴人附中行公司簽發前3 張共計
    186 萬元均已兌現，後3 張即系爭3 張支票，為系爭票據原
    因關係之切結書或讓渡書業因解除條件成就而失效，乃聲請
    假處分，禁止為付款之提示，被上訴人自無從請求給付系爭
    票款等語，資為抗辯。
三、原審為上訴人附中行公司、原審被告辛○○敗訴之判決，上
    訴人附中行公司不服，提起上訴，上訴效力及於原審被告辛○○，併聲明：(一)原判決廢棄；(二)被上訴人在第一審之訴及
    假執行之聲請均駁回。被上訴人答辯聲明：上訴駁回。
四、兩造不爭執之事實：
  (一)唯信公司負責人丁○○積欠被上訴人500 萬元債務。
  (二)唯信公司於93年10月14日簽立讓渡書，表示因向被上訴人借
    款500 萬元，特將該公司所有5 間直營店面租約及本讓渡書
    質押於被上訴人，言明於93年12月31日前還清借款，若有發
    生退票事宜，視同借款到期、須贖回讓渡書，否則5 間店面
    、設備、庫存品歸被上訴人所有，任憑其處理。
  (三)唯信公司、被上訴人、上訴人附中行公司簽訂切結書，被上
    訴人於93年11月13日將對唯信公司500 萬元債權，以債權讓
    與方式讓予上訴人附中行公司，條件如下：
  1.丙方（上訴人附中行公司）應開立94年2 月15日票期300 萬
    元、3 個月利息54萬元交乙方（被上訴人）。
  2.甲方（唯信公司）質押給乙方（被上訴人）之記憶體，由三
    方共同處理，清償乙方（上訴人附中行公司）之200 萬元，
    多退少補。
  3.甲（唯信公司）乙（被上訴人）雙方願把5 家店面經營權無
    條件讓與丙方（上訴人附中行公司）。
  4.若三方有一方無法執行此約，本切結書與讓渡書無效。
  (四)唯信公司（甲方）與上訴人附中行公司（乙方）於93年11月
    13 日 簽訂讓渡書，表示因甲方積欠乙方500 萬元，願將甲
    方所屬5 家店面全部貨品及裝潢無條件讓與乙方，訂於93年
    11月13日下午3 時生效。讓渡書上記載「甲乙雙方已清點完
    畢」。證人為被上訴人。
  (五)唯信公司與上訴人附中行公司於93年11月13日簽訂合約書，
    唯信公司（甲方）同意讓百分之九五店面經營權給上訴人附
    中行公司（乙方），5 家店面租賃合約書由上訴人附中行公
    司保管，甲乙雙方共同經營5 家店面之財務由上訴人附中行
    公司全權處理，唯信公司先前積欠之債務，上訴人附中行公
    司一概不接受。
  (六)上訴人附中行公司於93年11月13日交付被上訴人6 張支票，
    其中兌付3 張，尚有94年3 月15日期面額56萬元、94年4 月
    15日期面額53萬元、94年5 月15日期面額50萬元支票（下稱
    系爭支票），經屆期提示未獲兌付。
  (七)本院分別於94年3 月15日、94年4 月12日、94年5 月16日准
    上訴人附中行公司之聲請，禁止被上訴人乙○○持有之系爭
    支票，於本案判決確定前向付款人請求付款及讓與第三人。
四、兩造爭點如下：
  (一)被上訴人或唯信公司是否未履行換約以達成經營權轉讓之義
    務？
  (二)經營權如係可歸責於被上訴人或唯信公司之事由未轉讓，系
    爭契約是否因解除條件成就而失效？
五、法院之判斷：
  (一)被上訴人或唯信公司是否未履行換約以達成經營權轉讓之義
    務？
  1.按債務不履行係以有可歸責之事由存在為要件，故債權人苟
    證明債之關係存在，債權人因債務人不履行債務（給付不能
    、給付遲延或不完全給付）而受損害，即得請求債務人負債
    務不履行責任，如債務人抗辯損害之發生為不可歸責於債務
    人之事由所致，即應由其負舉證責任，如未能舉證證明，自
    不能免責（最高法院29年上字第1139號判例意旨參照）。本
    件唯信公司、被上訴人、上訴人附中行公司三方於93年11月
    13日簽訂切結書，被上訴人將其對唯信公司500 萬元債權讓
    與上訴人附中行公司，由上訴人附中行公司交付包括系爭支
    票在內之價金共354 萬元予被上訴人，唯信公司則與上訴人
    附中行公司簽訂讓渡書，將所屬5 家店面全部貨品及裝潢無
    條件讓與上訴人附中行公司等情，為兩造所不爭執，且有支
    票正反面、切結書、讓渡書在卷可稽（見原審卷第5 至7 頁
    、第22至第23頁、本院卷第38至39頁），依唯信公司與兩造
    簽訂之切結書第4 條：「甲乙雙方（指唯信公司與被上訴人
    ）願把5 家店面之經營權無條件轉讓給丙方（指上訴人附中
    行公司），及店內所有物品及貨品一併轉讓給丙方」，是兩
    造間確有債之關係存在，被上訴人及唯信公司負有將上開5
    家店面經營權、店內所有物品及貨品一併轉讓予上訴人附中
    行公司之義務。上訴人主張：被上訴人及唯信公司未依約履
    行讓與唯信公司所屬5 家店面經營權等語，惟為被上訴人所
    否認，辯稱：伊等已依約履行相關移轉經營權之義務，因上
    訴人公司負責人拒不配合辦理換租手續，並非可歸責於伊等
    之事由，自不負違約責任云云。
  2.查：唯信公司與上訴人附中行公司簽訂讓渡書固記載：「甲
    乙雙方已清點完畢」等詞（見原審卷第21頁），被上訴人於
    本院審理時復提出銷貨日報表，其上有乙○○、丁○○、辛○○三方印文，亦為上訴人辛○○所不爭執，惟依上訴人辛○○於本院審理時稱：「銷貨日報表上簽名是在簽協議書時
    簽的，僅是文件上審核，並未實際去店面現場點交」等語（
    見本院卷第70頁、第75頁反面），核與證人丁○○證稱：「
    應點交經營權、庫存及記憶體，乙○○並未如期點交」、「
    簽訂讓渡書時，我交付記憶體、門市合約書、公司印鑑、庫
    存資料，實際上並未清點完畢」（見本院卷第114 頁正反面
    ）、證人即簽約時在場之戊○○證述：「辛○○有要求到現
    場點交，但乙○○沒有時間，雙方後來協調改由各家分店傳
    真庫存表確認方式為之，故公證當天只由各家店長傳真庫存
    表至公證人處，大家以傳真庫存表為準，進行簽約及公證，
    並未到現場盤點，當天並未實際點交」（見本院卷第104 頁
    反面至第106 頁）、證人即簽訂切結書時在場之丙○○於本
    院審理時結證：「簽完切結書時，是用清冊清點，隔日再進
    行實際點交，點交當天辛○○要我打電話聯繫乙○○到場，
    但乙○○未到」等語（見本院卷第87頁反面至第88頁），大
    抵相符，參以證人己○○於本院審理時結證：「辛○○找我
    去點交5 家店面，我去台北NOVA店，事先有通知被上訴人及
    丁○○，但他們未到，故未辦理點交，且現場僅留有一些不
    值錢存貨」（見本院卷第70頁），足見唯信公司與上訴人附
    中行公司簽訂讓渡書後，僅當場由兩造與唯信公司在各家店
    面傳真之銷貨日報表簽名確認，並未實際赴各家店面清點庫
    存，尚難謂被上訴人或唯信公司已履行移轉上述5 家店面經
    營權、轉讓店內所有物品及貨品予上訴人附中行公司之義務
    ，被上訴人辯稱：已履行經營權移轉義務云云，即無足取。
  3.再者，依唯信公司與上訴人附中行公司立具切結書第4 條約
    定，唯信公司與被上訴人除應將店內所有物品及貨品轉讓予
    上訴人附中行公司外，尚須將前揭5 家店面之經營權無條件
    轉讓給上訴人附中行公司。證人戊○○雖證稱：「當天把庫
    存表傳真並交付租約，就已完成經營權移轉條件」云云（見
    本院卷第105 頁反面），惟據證人即NOVA公司管理部協理庚○○證稱：「承租人若要換約，一定要原承租人、新承租人
    會同到公司協商，經公司同意才能換約，只要客戶承租店面
    ，公司都願意接受換約」、「上訴人有單方找過我換約，因
    為與公司規定不符，故未同意換約」等語（見本院卷第223
    頁反面、第224 頁），而被上訴人亦不否認確有會同上訴人
    辛○○及唯信公司負責人丁○○前往辦理換約手續，倘被上
    訴人或唯信公司僅需交付上開5 家店面租賃契約書予上訴人
    附中行公司即已完成履約，被上訴人或丁○○又何需另行會
    同上訴人前往NOVA公司辦理換約，故證人戊○○前述供證內
    容，尚無可採。上訴人附中行公司縱已取得系爭5 家店面租
    賃契約書屬實，被上訴人及唯信公司仍須會同上訴人附中行
    公司前往NOVA公司辦妥換約手續，始可謂已履行上開5 家店
    面經營權移轉義務。依證人庚○○證稱：「本件要換約時，
    兩造及丁○○有攜帶合約正本到公司辦理換約手續，但因兩
    造與唯信公司間存有債務問題未解決，內部無法完成協商，
    故公司無法跟他們談，未能換約成功」（見本院卷第223 頁
    反面至第224 頁），嗣上開5 家店面租賃契約業已終止，租
    約無法移轉乙情，復為兩造所不爭執，則本件上訴人附中行
    因債務人唯信公司及被上訴人不履行辦妥換約手續之債務而
    受有未能取得上開店面經營權之損害，洵堪認定。
  4.被上訴人抗辯：上開未能辦妥換約手續，非可歸責於己之事
    由云云，然為上訴人所否認，已難信為真，況依上開切結書
    第4 條所示，被上訴人應與唯信公司負有同一履行義務，且
    據證人戊○○到庭證述：「曾陪同兩造及丁○○前往NOVA辦
    公室辦理更換租約事，當天因丁○○又有債權人到NOVA辦公
    室，主張丁○○欠債未還，要辛○○接手經營權後，代丁○○處理積欠債務，辛○○不同意，就先行離去」（見本院卷
    第215 頁），唯信公司既與上訴人附中行公司約明唯信公司
    之前所有積欠債務，上訴人附中行公司一概不接受，有合約
    書可考（見原審卷第23頁），則上訴人附中行公司自無於接
    手經營權後，代唯信公司或丁○○清償債務之理，被上訴人
    既未提出證據證明唯信公司不能履行移轉上開5 家店面之經
    營權，係非可歸責於唯信公司或自己之事由，自應負債務不
    履行之責任。
  (二)經營權如係可歸責於被上訴人或唯信公司之事由未轉讓，系
    爭契約是否因解除條件成就而失效？
  1.按附解除條件之法律行為，於條件成就時，失其效力，民法
    第99條第2 項定有明文。上開兩造與唯信公司於上開時間立
    具之切結書第5 條明訂若三方有一方無法執行此約，本切結
    書與讓渡書無效者，係以被上訴人及唯信公司未能履行上開
    5 家店面經營權及店內所有物品、貨品移轉給上訴人附中行
    公司之義務，為其契約之解除條件，此項解除條件成就時，
    則該切結書即失其效力，上訴人附中行公司即免其依切結書
    第2 條交付價金予被上訴人之義務。
  2.查被上訴人未能證明係不可歸責於自己或唯信公司之事由，
    致未能依切結書第4 條履行與NOVA公司換約手續以達成上開
    5 家店面經營權轉讓之義務，揆諸上開切結書約定，該切結
    書已因解除條件成就而失其效力，上訴人附中行公司即免其
    交付354 萬元價金予被上訴人之義務。
  3.又支票固為無因證券，票據債務人不得以自己與發票人或執
    票人前手間所存抗辯事由對抗執票人，然發票人要非不得以
    自己與執票人間所存抗辯事由對抗執票人，此觀票據法第13
    條上段規定自明（最高法院69年度台上字第1184號判決意旨
    參照）。本件兩造與唯信公司簽訂之切結書既因可歸責於被
    上訴人或唯信公司之事由，未能移轉上述5 家店面之經營權
    予上訴人附中行公司，解除條件業已成就而失其效力，上訴
    人附中行公司即不負交付354 萬元價金之義務。是上訴人附
    中行公司執此與被上訴人間所存抗辯事由，拒絕給付系爭票
    款，自屬有據。另上訴人辛○○在系爭支票背書目的既係為
    擔保上訴人附中行公司履行債務，上訴人附中行公司既不負
    擔系爭票據債務，則被上訴人請求上訴人辛○○與上訴人附
    中行公司負票據連帶責任，亦無足取。
六、綜上所述，上訴人主張為可採，被上訴人抗辯為無可取。從
    而，被上訴人主張依票據關係請求上訴人連帶給付159 萬元
    及自94年5 月15日起至清償日止，按年息百分之六計算之利
    息，為無理由，不應准許。原審為上訴人敗訴之判決，尚有
    未洽。上訴意旨指摘原判決不當，求予廢棄改判，為有理由
    。爰由本院予以廢棄改判如主文第2 項所示。
七、本件為判決之基礎已臻明確，兩造其餘之攻擊或防禦方法及
    未經援用之證據，經本院斟酌後，認為均不足以影響本判決
    之結果，亦與本案爭點無涉，自無逐一詳予論駁之必要，併
    此敘明。
八、據上論結，本件上訴為有理由，依民事訴訟法第436 條之1
    第3 項、第450 條、第78條，判決如主文。
中    華    民    國    97    年    1     月    9     日
                  民事第五庭    審判長法  官  翁昭蓉
                                      法  官  林妙黛
                                      法  官  胡宏文
以上正本係照原本作成。
本件當事人須以本判決適用法律顯有錯誤為上訴理由時，始得於
本判決送達後二十日內向本院提出上訴狀，如已於本判決宣示後
送達前提起上訴者，應於判決送達後十日內補具上訴理由（均按
他造當事人之人數附繕本），並經本院許可後方得上訴最高法院
。
中    華    民    國    97    年    1     月    9     日
                                      書記官  曾寶生


司法院資訊處製作；財團法人民間司法改革基金會備份。
